臺灣臺南地方法院民事判決
108年度重訴字第322號
原      告  東穎能源有限公司

兼上列一人
法定代理人  郭東穎  
共      同
訴訟代理人  蔡文斌律師
            林冠廷律師
            林亭宇律師
            許依涵律師
複  代理人  李明峯律師
被      告  常詠營造股份有限公司

法定代理人  方秀麗  
訴訟代理人  黃厚誠律師
            莊承融律師
上列當事人間確認債權不存在等事件，經本院於民國110年8月10
日言詞辯論終結，本院判決如下：
    主    　文
一、確認被告對於原告就本院108年度司促字第11796號支付命令
    所載之債權，於新臺幣335萬元及此部分自民國108年5月31
    日起至清償日止，按週年利率百分之6計算之利息債權不存
    在。
二、原告其餘之訴駁回。
三、訴訟費用由被告負擔3分之1，餘由原告負擔。
    事實及理由
一、原告主張：
　㈠原告東穎能源股份有限公司（負責人為原告郭東穎，下稱原
    告公司）與訴外人佳典能源有限公司（下稱佳典公司）、楊
    憲宏（即佳典公司負責人）及翔億安能源科技有限公司（下
    稱翔億安公司），於民國（下同）106年2月15日簽立工程合
    約，約定由原告公司統籌承攬臺南市安南區農場段及淵南段
    土地上興建地面型太陽光發電系統工程（下稱本件工程）。
    原告公司再將本件工程之營建工程，全部轉交被告公司承攬
    施工，但為配合業主申請建築執照，而由佳典公司及翔億安
    公司與被告公司簽立工程契約書，但仍由原告公司與被告公
    司進行營建工程之聯繫及付款。
　㈡又兩造公司就營建工程款，約定按照實做數量分期結算支付
    ，被告公司於107年7月20日及同年9月20日向原告公司請領
    第1-4期款，原告公司均已如期支付，嗣被告公司於107年11
    月20日再向原告公司請領第6期款時，因業主於108年1月間
    向原告公司反應營建工程部分，有混擬土厚度不足、土壤壓
    實度不足、結構土堤龜裂下陷導致水池大底出水等瑕疵（下
    稱系爭工程瑕疵），請求原告公司修補，然原告公司通知被
    告公司進行修補，其均置之不理。原告公司乃於108年1月28
    日另委請訴外人宏生工程實業有限公司（下稱宏生公司）進
    行修補，並支出修補費用新臺幣（下同）11萬5,500元。後
    因被告仍未進場修補，原告公司與佳典公司、翔億安公司及
    訴外人宋冠嶢（其為代表被告公司之下包廠商），遂於同年
    2月20日就系爭工程瑕疵修補進行協商，約定第一部分先進
    行水面上堤岸、走道線灌漿補實，第二部分待魚池養殖蝦於
    4月份收成後再灌漿補實。然被告公司仍未進行第一部分之
    灌漿補實，且因地面持續坍陷，原告乃請宏生公司續行修補
    ，並於同年3月間再支付22萬元。
　㈢另原告公司於108年1月24日簽發1,530萬4,247元支票1紙（支
    票號碼MU0000000、付款人合作金庫商業銀行赤崁分行、發
    票日同年2月28日），交付被告公司，並於同年3月15日支付
    200萬元，餘款1,360萬4,247元，因原告公司無法如期兌現
    ，乃再開立金額各為360萬4,247元、500萬元及500萬元支票
    3張交付被告，其中360萬4,247元支票，業經被告於同年4月
    30日兌領，另500萬元支票2張（如附表所載，下稱系爭支票
    ），被告已持以對原告聲請本院核發108年度司促字第11796
    號支付命令，請求原告公司應向被告清償500萬元，原告公
    司及郭東穎應另連帶清償被告500萬元，及均自108年5月31
    日起至清償日止，按年息百分之6計算之利息，暨程序費用
    等債權（下稱系爭債權）。
　㈣因被告表示原告需清償系爭債權，否則不願進行修補，並於
    同年4月15日要求原告公司提供汽車乙輛（賓士廠牌、車牌
    號碼000-0000，2015年2月出廠，型式C300，排氣量1991C.C
    ），及臺南市○○區○○○○段000地號土地（下稱臺南學甲區土
    地，該筆土地有每年租金18萬元及維運費用共計28萬8,000
    元之收益，租期20年），擔保系爭債權之清償。嗣被告公司
    將上開汽車出售，並於同年6月28日要求將臺南學甲區土地
    移轉至其法定代理人名下，因上開汽車價值約160萬元至180
    萬元，而臺南學甲區土地價值約260萬元，並可收取租金360
    萬元及維護費用576萬元，原告公司復於108年7月1日匯款75
    萬元予被告公司，並得以系爭工程瑕疵債權抵銷被告之系爭
    債權。是原告向被告已清償完畢，然被告迄今仍不願返還系
    爭支票，故訴請確認被告對於原告之系爭債權不存在，並請
    求其應將系爭支票返還原告公司。
　㈤並聲明：
　1.確認被告對於原告之系爭債權不存在。
　2.被告應將系爭支票返還原告公司。　
二、被告答辯：
  ㈠被告僅向原告公司承攬本件工程之部分營建工程，系爭工程
    瑕疵並非被告所施作，自無須負修補責任，且宋冠嶢並非被
    告承攬本件工程之下包廠商，原告陳稱其代表被告協商瑕疵
    修補之情詞，並非事實。而附表之系爭支票，乃係原告公司
    承攬本件工程期間，因公司財務窘困，積欠廠商工程款無法
    支付，原告公司請求被告代為墊付廠商工程款，截至108年6
    月間，原告公司仍積欠被告代墊款1,000萬元未清償，雙方
    約定原告公司之分期清償期日，並由其提供名下汽車及土地
    擔保清償等情，此有兩造簽立之契約書，及代擬該契約書之
    證人黃瓊瑛所證述，可資證明系爭債權乃原告公司積欠被告
    之代墊款項。
  ㈡又依宋冠嶢、楊憲政、曾韋智之證詞，亦可證明宋冠嶢係向
    原告公司承攬噴漿工程，其並非被告之下包廠商，因原告公
    司無法支付工程款，方協請被告代為支付；且系爭工程瑕疵
    並非被告所施作，乃原告公司自行找怪手施作之護岸工程及
    土壤夯實部分，被告僅承攬鋼骨結構部分之工程（實以誌興
    鋼構工程股份有限公司名義承攬）等情。
  ㈢再原告公司抵償債務之汽車，並未達160萬元至180萬元，其
    於107年間係以130萬元購入該車，至108年間移轉予被告時
    ，已再折舊1年，故於108年8月24日轉售時僅為100萬元。另
    原告公司將臺南學甲區土地移轉予被告公司法定代理人時，
    兩造合意買賣總價金為160萬元，並非原告所稱之260萬元，
    且被告未曾收受過該筆土地之租金及維護費用，亦未收取契
    約書第6條所約定之租金。故縱原告得主張抵銷債務，亦僅
    得抵償汽車100萬元、土地價值160萬元及原告匯款之75萬元
    ，故被告方於700萬元之債權範圍內，對原告公司聲請假扣
    押。
  ㈣並聲明：原告之訴駁回。
三、本院之判斷：
  ㈠按在原告請求確認債權不存在之訴，如被告主張其債權存在
    時，固應由被告就債權存在之事實負舉證責任；惟原告請求
    確認之債權，倘係票據（票款）債權時，由於票據具有無因
    性（抽象性或無色性）之特質，票據行為一經成立後，即與
    其基礎之原因關係各自獨立，而完全不沾染原因關係之色彩
    。票據權利之行使不以其原因關係存在為前提，原因關係不
    存在或無效，並不影響票據行為之效力，執票人仍得依票據
    文義行使權利。因此，於票據債務人請求確認票據債權不存
    在時，執票人僅須就該票據之真實，即票據是否為發票人作
    成之事實，負證明之責，至於執票人對於該票據作成之原因
    為何，則無庸證明。如票據債務人依票據法第十三條規定主
    張其與執票人間有抗辯事由存在時，原則上仍應由票據債務
    人負舉證責任，以貫徹票據無因性之本質，與維護票據之流
    通性（最高法院102年度台上字第466號裁判要旨參照）。又
    負舉證責任之當事人，須證明至使法院就該待證事實獲得確
    實之心證，始盡其證明責任。倘不負舉證責任之他造當事人
    ，就同一待證事實已證明間接事實，而該間接事實依經驗法
    則為判斷，與待證事實之不存在可認有因果關係，足以動搖
    法院原已形成之心證者，將因該他造當事人所提出之反證，
    使待證事實回復至真偽不明之狀態。此際，自仍應由主張該
    事實存在之一造當事人舉證證明之，始得謂已盡其證明責任
    （最高法院93年度台上字第2058號判決參照）。
  ㈡查被告持有原告所簽發如附表之支票，並聲請本院核發108年
    度司促字第11796號支付命令，請求原告公司應向被告清償5
    00萬元，原告公司及郭東穎應另連帶清償被告500萬元，及
    均自108年5月31日起至清償日止，按年息百分之6計算之利
    息等情，為兩造所不爭執，並有上開支付命令卷宗可稽。是
    系爭債權乃原告簽發交付被告之票據債權，依上開說明，原
    告主張該債權不存在，應由原告對該債權不存在之事實，負
    舉證責任。
  ㈢而原告主張被告之系爭債權不存在，乃係以其已提供汽車及
    臺南市學甲區土地予被告抵償債務，並於108年7月1日匯款7
    5萬元予被告，暨主張其對被告有系爭工程瑕疵債權可資抵
    銷等情為據。然查：
   1.原告交付汽車1輛，並移轉臺南市學甲區土地予被告之法定
     代理人，另於108年7月1日匯款75萬元予被告等情，為被告
     所不爭執，並有兩造公司於108年6月12日簽立之契約書影
     本可稽（重訴卷第31-33頁），固堪認定。惟原告陳稱其所
     交付之汽車價值160萬元至180萬元之情詞，雖提出其法定
     代理人說明書及自行提列車輛出售報廢退回資產明細表、
     財產目錄（見訴卷第105-109頁），欲為證明。然原告公司
     於107年間以130萬元購入該車，嗣被告於108年8月間將該
     車轉售所得價金僅為100萬元等情，此有中古汽車買賣合約
     書影本2份（訴卷第39頁及第229頁)，可資證明被告變賣該
     車所得受償之金額應為100萬元，原告陳稱該車可清償160
     萬元至180萬元債務云云，自無可採。
   2.又依上開契約書第㈠條約定，原告公司如未於108年6月28日
     向被告清償300萬元，臺南市學甲區土地任由被告處分；當
     時並由兩造公司法定代理人就該筆土地簽立不動產買賣合
     約書（見訴卷第41頁），約定買賣價金為160萬元等情。亦
     可證明原告公司如未依約清償，被告即得就該筆土地取償
     ，是其既未依約清償債務，則被告得就該筆土地取償之金
     額應為160萬元，亦堪認定。是原告陳稱上開土地可清償債
     務260萬元云云，亦無可採。
   3.至原告公司另以：其向佳典公司等承攬本件工程，並將營
     建工程全部轉由被告公司承攬施工，因被告施作之混擬土
     厚度不足、土壤壓實度不足、結構土堤龜裂下陷導致水池
     大底出水等工程瑕疵，其得以對被告之系爭工程瑕疵債權
     抵銷系爭債權乙節，固提出其與佳典公司等簽立之工程合
     約書影本（見補卷第19 -42頁）、被告與佳典公司及翔億
     安公司之工程契約書影本（見補卷43-53頁，即訴卷第156-
     157頁附表編號丙、丁、戊）、被告107年11月20日第6期估
     價請款單及應收帳款總表影本、工程瑕疵照片影本、宏生
     公司工程簡易合約影本、108 年2 月20日瑕疵修復協議書
     影本、兩造法定代理人108 年4 月8 日LINE對話截圖影本
     等為證（見補卷第61-101、105頁）。然被告既否認承攬全
     部營建工程，並否認系爭工程瑕疵為其所承攬施作，則原
     告應就其主張對被告有系爭工程瑕疵債權存在之事實，負
     證明之責。　　 
   4.然本件工程中之噴漿工程，乃被告介紹宋冠嶢向原告公司
     承攬施作，因原告公司於施工期間無法支付工程款，而由
     被告公司代為請款及墊付工程款等情，業據宋冠嶢於本院1
     09年09月10日審理證述：「我有施作坡堤水泥噴漿，於107
     年9月底、十月初進場施工，同年12月施作完畢退場，工程
     款最後是常詠公司支付給我，我承攬這個工程有出具報價
     單給東穎公司，我是跟郭東穎接洽，我在施作過程，聽說
     東穎公司財務不穩，我去問常詠公司現場人員如何處理，
     因為這個案件是常詠公司介紹我過去的，常詠公司人員幫
     我聯絡請款，之後就由常詠公司幫我請款，施工期間，我
     已經施作完第一區，當時還沒有請到工程款，在做第二區
     期間，我需要支付材料錢跟工錢，就由常詠公司代墊支付
     給我。」（見訴卷第171-173頁）；「（你如何承攬到這個
     工作？）由常詠公司介紹我去接東穎公司。」、「(東穎公
     司何人跟你接洽？）郭東穎。」、「（你是跟郭東穎報價
     ？)是。」、「（何人跟你訂做工程的内容如何施作？）郭
     東穎。」、「（常詠公司有無跟你協商過噴漿工程的報酬
     ？）沒有。」、（常詠公司有無指示你如何施作工程？）
     沒有。」、「（工程施作完畢，常詠公司有無抽傭？）沒
     有。、「（工程的工作内容，要向何人負責？）郭東穎。
     」、(你既然跟郭東穎承攬，為何發票開給常詠公司？）因
     為我施工過程中，有人講說東穎公司財務不順利，我承包
     工程怕收不到錢，所以我去找介紹的人看可否處理這件事
     ，常詠公司就去幫我問看看，問完後東穎公司就是沒有錢
     ，所以常詠公司先把錢給我。」、「（你們施工過程中，
     會有監工人員監督你們施工？）業主與郭東穎。」、「（
     你剛才說施工過程中，你發現東穎公司財務有問題，大約
     何時？）應該是10月，他有三區，我是一區一區施作，我
     是第一區做完後，我準備要做第二區要請款時。」、「（
     提示原證三第三頁，上面有無你的應收帳款？）噴漿工程
     尾款、噴漿工程訂金。」、 「（一開始通知你進場，是誰
     通知？）郭東穎說可以，我才進場。」、「（為何要會同
     你簽原證八協議書？）因為現場討論要如何搭配修繕，因
     為表面有龜裂的部分，我有答應業主修補。」、「（為何
     你要答應修補表面龜裂的部分？）因為表面是我施作。」
     （訴卷第175-179頁）等語可資證明。是原告陳稱：宋冠嶢
     為被告承攬本件營建工程之下包廠商，其代表被告與原告
     公司及業主協商系爭工程瑕疵修補，而簽立108 年2 月20
     日協議書等情詞，核與上開證人所述不符，已難憑採。
  5.另依證人楊憲政於本院109年11月17日審理證述：「（提示
    原證八，簽這張什麼意思？）因為郭東穎將魚塭堤岸做到崩
    塌（法官提示卷91頁照片），要叫他來修理的協議。」「（
    堤岸為什麼會崩塌？）因為東穎公司施工時請怪手壓實後就
    直接請人家噴漿，裡面的土壤不實。」、「（崩塌的堤岸工
    程誰施作？）東穎公司。」、「（叫何人來做？）裡面土壤
    不實的部分東穎公司自己買土方請怪手來施工的，土石表面
    噴漿是東穎公司叫宋冠嶢來做。」、（你這個工程常詠公司
    有無施作？）常詠公司是東穎公司找他做鋼構的部分，就是
    鋼骨組合施作。」、「(跟原證八工程有無關係？）沒有，
    土堤壞掉的部分不是常詠公司施作的，所以我們叫王秀貞來
    開協調會處理。」、「（東穎公司自己施作的部分包含哪些
    ？）土方部分是東穎公司自己請怪手處理，鋼構部分委託常
    詠公司，噴漿部分委託宋冠嶢。」、「（宋冠嶢是常詠公司
    委託還是東穎公司委託？）東穎公司自己找的。」、「（你
    怎麼知道？）我有問宋冠嶢。」、「(坍塌部分，你如何判
    斷是東穎公司自己找人來施作，而不是轉包給常詠公司？）
    工人施工中午吃飯時我問他們，他們說東穎公司請的。」等
    語（見訴卷第212-218頁）。除與宋冠嶢所稱其係向原告公
    司承攬噴漿工程等語相符，可資佐證宋冠嶢上開證詞應為真
    實可採，亦可證明堤岸夯實工程乃原告公司自行僱工施作，
    並非被告所承攬施工之情，是此部分瑕疵應與被告公司無關
    ，應堪認定。
  6.再依證人曾韋智於本院110年3月18日審理證述：「我有承攬
    安南區淵南段及農場段光電設施魚塭護岸、整地及土壤夯實
    工程。是東穎公司叫我去施作，我向東穎公司請款。我們在
    作土壌夯實期間，東穎公司郭東穎說我們這樣做太慢，叫我
    們用怪手壓一壓就好。一般夯實要使用壓路機來夯實，本件
    是護岸工程沒辦法用壓路機，要用破碎機的平板去夯實。我
    一開始有用破碎機這樣做。後來郭東穎說這樣太慢，叫我們
    用怪手壓一壓就好。」等語（訴卷第314-318頁）。亦可證
    明魚池護岸及土壤夯實工程，乃原告公司自行發包予證人所
    施作，並非被告所承攬之範圍。
  7.是原告公司主張本件工程中之魚塭護岸混擬土厚度不足、土
    壤壓實度不足、結構土堤龜裂下陷導致水池大底出水等營建
    工程瑕疵，為被告公司所承攬施作，執此主張其對於被告有
    工程瑕疵債權可資抵銷系爭債權乙節，委無可採。
  ㈣反觀被告陳稱如附表之系爭2張支票，乃原告公司承攬本件工
    程期間，因積欠廠商工程款無法支付，委請被告公司代為墊
    付廠商工程款所積欠之款項等情，此除據兩造公司於108年6
    月12日簽立之契約書，已載明被告公司「代」原告公司給付
    工程款1,000元萬元予廠商等內容可稽，並經宋冠嶢證述其
    向原告公司承攬噴漿工程期間，因原告公司無法支付工程款
    ，而由被告公司代位請款及墊付工程款等情可佐。另依代擬
    該契約書之證人黃瓊瑛，復於本院110年3月18日審理證述：
    「被證1契約書是我寫的，是我的筆跡，王秀貞跟方秀麗是
    在我見證下簽名。契約書第1頁第3-5行記載雙方就常詠公司
    代東穎公司給付工程款1,000萬元予廠商之內容，是雙方負
    責人在我的事務所協調，我幫他們寫的契約書。内容是他們
    雙方協調成告訴我的，因為常詠公司代付東穎公司工程款1,
    000萬，王秀貞要先把那筆土地過戶給方秀麗，她怕後來代
    付工程款還給常詠公司後，方秀麗不把土地還給王秀貞，所
    以王秀貞要求要寫這份契約書，才約定契約書㈣的條件，確
    定是代付，才寫代付。」等語（見訴卷第310-312頁），亦
    可證明系爭債權確為原告公司積欠被告之工程代墊款。
  ㈤從而，承前所述，原告積欠被告之系爭債權，除以汽車及臺
    南市學甲區土地各抵償100萬元及160萬元，並於108年7月1
    日匯款75萬元，共計清償335萬元外，應尚有665萬元及其法
    定遲延利息未清償，已堪認定。是原告主張被告之系爭債權
    於335萬元本息部分不存在，應為可採；逾此範圍之主張，
    即無可採。而系爭債權既尚未全數清償，則原告請求被告返
    還系爭支票，亦屬無據。
五、綜上所述，原告請求確認被告對於原告就本院108年度司促
    字第11796號支付命令所載之系爭債權，於335萬元及此部分
    自108年5月31日起至清償日止，按週年利率百分之6計算之
    利息債權不存在部分，為有理由；逾此部分之請求，暨請求
    被告應返還如附表之支票，均無理由，應予駁回。
六、本件事證已臻明確，兩造其餘之攻擊或防禦方法及所用之證
    據，經本院斟酌後，認為均不足以影響本判決之結果，爰不
    逐一論列，附此敘明。
七、論結：原告之訴為部分有理由、部分無理由，依民事訴訟法
    第79條，判決如主文。
中　　華　　民　　國　　110 　年　　9 　　月　　17　　日
                  民事第五庭  法    官　陳淑卿
以上正本係照原本作成。
如對本判決上訴，須於判決送達後20日內向本院提出上訴狀。
如委任律師提起上訴者，應一併繳納上訴審裁判費。
中　　華　　民　　國　　110 　年　　9 　　月　　22　　日
                              書 記 官  于子寧